【裁判字號】    89,易,4429
【裁判日期】    891226
【裁判案由】    重利
【裁判全文】
臺灣高雄地方法院刑事判決                        八十九年度易字第四四二九號
    公  訴  人  臺灣高雄地方法院檢察署檢察官
    被      告  乙○○
右列被告因重利案件，經檢察官提起公訴（八十九年度偵字第一二０一號），本院判
決如左：
    主  文
乙○○共同連續乘他人急迫貸以金錢，而取得與原本顯不相當之重利，處有期徒刑肆
月，如易科罰金以參佰元折算壹日。
    事  實
一、乙○○明知年籍姓名不詳綽號「白猴」、「阿忠」之成年男子係以收購菸、酒為
    名，從事放款收息為實，竟與該年籍姓名不詳綽號「白猴」、「阿忠」之成年男
    子，共同基於重利之概括犯意，自民國八十八年三月間起，受「白猴」、「阿忠
    」之雇用，由該名綽號「白猴」成年男子在報紙上刊登刷卡換現之融資廣告，並
    以0000000000號行動電話為聯絡工具，連續招攬急迫需錢之不特定人
    前來以信用卡刷卡借款，其借款方式為由借款人先以前揭電話與「白猴」、「阿
    忠」等人聯絡後，經「白猴」、「阿忠」於電話內指示借款人持信用卡至家樂福
    等大賣埸購買渠等指定之菸、酒產品，同時約定於借款人購買商品完畢後，在家
    樂福等大賣場見面，再由「白猴」、「阿忠」指派乙○○前往約定地點，以借款
    人購買金額九成至九成二之價格加以收購，而貸放金錢予借款人，借款人則需於
    次月向發行銀行繳納刷卡金額，「白猴」、「阿忠」與乙○○等人藉此方式取得
    月息八分至十一分不等之利息，因而獲取與原本顯不相當之重利，乙○○則依貸
    放予借款人之金額抽取百分之二作為報酬。嗣於八十八年四月十二日上午，甲○
    ○因積欠地下錢莊大筆債務，急需現金週轉，乃依前開刊登於臺灣新聞報上之融
    資廣告，撥打0000000000號電話與綽號「白猴」之人聯絡，經「白猴
    」指示前往高雄市前金區內之家樂福大賣場購買菸、酒產品，甲○○乃於八十八
    年四月十二日上午十時許，前往上址家樂福大賣場，向不知情之家樂福大賣場結
    帳人員刷卡購買菸、酒共計三萬七千四百五十六元，再由「白猴」指派「阿忠」
    在家樂福大賣場之出口處，以三萬二千元之代價收購，而貸予甲○○三萬二千元
    ，「白猴」等人因而取得月息十七分之重利。後因甲○○前開持以刷卡消費之信
    用卡係竊自林秉賢（已另行移送偵辦）而為警查獲，經警發覺甲○○有以前開信
    用卡購買大批菸、酒之現象，甲○○始將其因急需現金週轉，而以000000
    0000號與白猴」等人聯絡刷卡換現之情形告知警方，因而循線查獲乙○○，
    後經警移送臺灣高雄地方法院檢察署偵辦後，始另行發覺乙○○於警訊中係冒用
    葉原佳名義應訊之情（偽造文書部分已另移併案審理）。
二、案經臺灣高雄地方法院檢察署檢察官自動檢舉偵查起訴。
    理  由
一、訊據被告乙○○固坦承有自八十八年三月間起，受雇於「白猴」、「阿忠」等人
    ，以持卡人刷卡消費金額九成至九成二之價格，收購持卡人刷卡購買「白猴」、
    「阿忠」等人指定之菸、酒產品，並可由收購金額中抽取百分之二做為報酬，嗣
    於八十八年四月十二日為警查獲之事實；惟矢口否認有何重利之犯行，辯稱：伊
    當時是看報紙應徵工作，幫老闆「白猴」、「阿忠」等人去收購商品，當天向甲
    ○○收購菸酒的人並不是伊，伊也不知道這樣是違法云云。
二、經查：
  (一)被告乙○○於偵訊中供稱：「（何時始經營錢莊？）我在通緝中看報紙去應徵，
    在錢莊工作，人家打電話過來，約定地點，老闆指示我們把錢送過去。」、「（
    借出去利息如何算？）用信用卡借，刷一萬元拿九千到九千二百元。」、「（你
    們都到何處買東西？）不一定，老闆都叫客人去刷卡買菸酒，上來後我們再以一
    萬元付九千元的方式買回來。」等語（見八十八年偵字第一三一０三號偵查卷八
    十八年八月十九日訊問筆錄），後於本院第一次訊問中仍稱：「我是看報紙去應
    徵，是在八十八年三月份，薪水是用抽成的，一萬抽二百元，我是負責收貨，平
    常都是打行動電話聯絡，報紙是老闆登的，一般是他們打電話給我們老闆，老闆
    就叫我去家樂福，我主要是對貨再給他錢，一般我們都是收購香菸，一萬元的香
    菸給他九千至九千二，錢是老闆交給我的，是客人會跟老闆說約有多少香菸。」
    等語（見本院八十九年十一月二日審判筆錄），足見被告就其雇主「白猴」、「
    阿忠」等人係經由折價收購借款人所購買菸、酒產品之方式，實際從事放款取息
    之情知之甚明，復有「信用百貨，預借現金」之名片三張及報紙融資廣告影本一
    份在卷可按，故被告事後辯稱僅係收購貨品，不知老闆「白猴」在從事放款之詞
    為不可採。
  (二)又證人甲○○於警訊中證稱：「‧‧‧翌日（即十一日）晚上六時四十分起陸續
    由報紙上閱知可以刷卡換現金，於是分別打0000000000及00000
    00等二線電話後，我即持林秉賢之信用卡前往高本市前金區之家樂福大賣場盜
    刷三次六筆，總金額八萬一千二百三十元之貨品後，約定不詳之男子，即在該賣
    場之出口處，將我所盜刷之物品交付給該電話聯絡上之男子後，取得七萬一千二
    百元之現金。」、「我四月十一日計刷二萬三千七百元及一萬一千八百五十元，
    換得現金三萬二千元；另四月十二日刷一萬二千七百七十六元及二萬四千六百八
    十元，換得現金三萬二千元；四月十三日刷八千二百二十五元，換得七千二百元
    。」，及於本院中證稱：「我是看報紙聯絡那個人，那個人跟我說在家樂福等他
    ，可以刷卡換現金。」、「（為何需要換成現金？）當時缺錢。」、「是，欠地
    下錢莊錢，我是被地下錢莊的人逼，我才會去拿隔壁人的信用卡去刷。」等語（
    見本院八十九年十一月十四日訊問筆錄），足認證人甲○○確係因出於急迫，為
    求取現金，始配合「白猴」等人購買其指定之商品，並依其指定之方式及折數向
    其融資借款。
  (三)再者，刑法之重利罪係專為保護經濟上弱者之債務人所設，故僅需乘借款人急迫
    、輕率、無經驗之機，對之貸予金錢，而取得於原本顯不相當之重利，即與該罪
    之構成要件合致，至債權人付出之成本若干，甚或債權人於取得重利後，如何分
    配其重利所得，均與該罪之成立與否不生影響。是被告與「白猴」、「阿忠」等
    人之行為，雖於外觀上係從事商品之收購，然由被告之供述及證人甲○○之證述
    可知，其「買賣」雙方均無買賣商品之真意，渠等之真意乃在於借貸金錢甚明，
    足見本件被告係藉買賣之通謀虛偽方式，隱藏其消費借貸之事實。從而，被告於
    偵訊及本院訊問時既自承係以九成至九成二之價格向客人收購菸、酒等商品，故
    以借款人於刷卡購買被告之老闆「白猴」等人指定之商品後，需於次月給付刷卡
    金額之全額予發行銀行，則依此比例計算，被告所得之月息分別約八分至十一分
    ，換算成年息分別約為九十六分至一百三十二分，顯已超過民法第二百零五條所
    規定週年百分之二十之法定利率甚多，是被告所為顯已與刑法重利罪之構成要件
    相符。
  (四)至被告雖另辯稱並非伊向甲○○收購菸酒，證人甲○○亦到庭亦同此證述；然證
    人甲○○係經由0000000000號電話聯絡刷卡借現之事宜，該聯絡電話
    即為被告所稱之老闆「白猴」、「阿忠」等人使用之電話，亦為被告所持有刷卡
    借現名片上所載之電話，此亦為被告所不否認，是縱當天收購之人係被告所稱之
    老闆「白猴」、「阿忠」，惟被告既與「白猴」、「阿忠」就重利罪嫌間為共同
    正犯，依共犯理論，其仍應就共犯之行為負責，是當天收購之人是否為被告本人
    ，就其罪責並不生影響，附此敘明。事證明確，被告犯行洵堪認定。
三、核被告乙○○所為，係犯刑法第三百四十四條之重利罪。又被告與「白猴」、「
    阿忠」等人就上揭犯行間，有犯意之聯絡及行為之分擔，皆為共同正犯。又被告
    先後多次重利之行為，時間緊接，所犯係構成要件相同之罪，顯係基於概括犯意
    反覆為之，為連續犯，應依刑法第五十六條之規定論以一罪，並加重其刑。爰審
    酌被告利用通謀虛偽買賣之方式，從事放款收息之行為，利用借款人急需款項之
    機會，收取與原本顯不相當之重利，破壞社會經濟交易秩序，犯後復一再否認犯
    行，未見悔意，惟念其僅係受雇於他人，情節較為輕微等一切情狀，量處如主文
    所示之刑，並諭知如易科罰金之折算標準。
據上論斷，應依刑事訴訟法第二百九十九條第一項前段，刑法第二十八條、第五十六
條、第三百四十四條、第四十一條，罰金罰鍰提高標準條例第一條前段、第二條，判
決如主文。
中      華      民      國    八十九    年     十二     月    二十六    日
                                  臺灣高雄地方法院刑事第七庭
                                      法  官   曾  淑  娟
右正本證明與原本無異。
如不服本判決，應於判決送達後十日內，向本院提出上訴狀。
                                      書記官   陳  恩  如
中      華      民      國    八十九    年     十二     月    二十九    日
附錄本判決論罪之法條：
刑法第三百四十四條：
乘他人急迫、輕率或無經驗，貸以金錢或其他物品，而取得與原本顯不相當之重利者
，處一年以下有期徒刑、拘役或科或併科一千元以下罰金。


司法院資訊處製作；財團法人民間司法改革基金會備份。
